Inventaris van het archief van de Staten van Holland, vóór 1572
Nationaal Archief, Den Haag
Staten van Holland voor 1572
oudste stuk - jongste stuk: 1445-1572
3488
2616 inventarisnummer(s); 30,20 meter
Geschreven en gedrukte documenten. Kennis van het middeleeuwse handschrift is noodzakelijk.
Nationaal Archief, Den Haag
Staten van Holland; Landadvocaat Adriaan van der Goes; Landadvocaat Aert van der Goes
Het archief van de Staten bevat naast stukken van algemene aard zoals resoluties (besluiten) en ordonnanties, onder meer stukken betreffende de verhouding tot de landsheer, de rechten (privileges) van de Staten, de instemming met door de landsheer gevraagde beden, handelsrelaties van Hollandse steden met andere Hanze-steden, financieel beheer. Aanwezig zijn ook omvangrijke series kohieren van de tiende en honderdste penning (alfabetisch op plaatsnaam geordend). Ook bevat het archief veel rekeningen, o.a. van uitgaven ten behoeve van de oorlogen met Utrecht en Gelderland en van extra-ordinaris beden in de jaren 1552-1562, alsmede series rekeningen van de ontvanger-generaal en van de ontvangers in de diverse kwartieren van Holland. Een aparte afdeling wordt gevormd door het archief van de landsadvocaat, een door de Staten benoemde functionaris wiens taak was het formuleren van de resoluties van de Staten en het voeren van de correspondentie namens de Staten. Het bevat naast (minuten van) resoluties en brieven onder meer stukken betreffende de beden, de relaties met andere gewesten en zaken ter zee.
Archiefvorming
Geschiedenis van de archiefvormer
De samenstelling van de Staten
De Staten werden in Holland gevormd door twee leden: de Ridderschap en de steden.
De Ridderschap was om het midden der 16de eeuw reeds tot een gesloten college gegroeid en had in 1565 volgens haar verklaring tegenover de stadhouder het recht zich zelf te mogen aanvullen. Reeds in deze jaren werden alleen leden uit oude riddermatige geslachten van Holland, welke in bezit van een ambachtsheerlijkheid waren, opgeroepen zijn
In een aantekening van mr. Gerrit van Assendelft, president van het Hof van Holland, ca. 1555 opgesteld (o.a. afgedrukt in: Matthijs van der Houve, Hantvest of Chartre Chronijck van den ... Over-Yssel, dl. I, 's-Gravenhage 1645 2, blz. 62) worden onderscheiden: a.edelen en leenmannen "ghegoet in Hollandt ende daerbinnen woonachtich, die men van allen ouden tijden ghewoonlijck is tot alle dachvaerden te beschrijven alssereenighe ommeslaghen van beden ofte anders gheconsenteert worden op de schiltalen van de heerlijckheden ofte ambachtsheerlijckheden ende landen onder de schiltalen gheleghen"; b.edelen, die "in Hollandt woonachtich", echter "geene heerlijckheden noch hooghe noch laghe en hebben ende sulcx niet bescreven en werden"; c.edelen en leenmannen, wier goederen "buyten de schiltalen gheleghen zijn", welke beschreven werden "in allen dachvaerden, daer extraordinaris, als 10e penninghen, schoorsteengelden, marghengelt oft diergelijck gheeijscht wert op de landen onder de schiltalen niet begrepen". Uit de laatste groep, voor een groot deel Utrechtse edelen, zijn zelden edelen opgeroepen; zij zijn waarschijnlijk niet als riddermatige Hollandse geslachten beschouwd en buiten de kring komen te staan.
.
In de jaren om 1560 werden niet meer dan 22 Edelen beschreven, waarvan zeven tot de zogenaamde Grote Edelen, welke meest buiten Holland woonden, behoorden; tot de meeste dagvaarten- o.a. die, waar zaken van meer huishoudelijke aard besproken werden - werden slechts enkele Edelen opgeroepen.
De Ridderschap beschouwde zich reeds in de 15de eeuw als vertegenwoordiging van het platteland en in de 16de eeuw werd zij als zodanig ook geaccepteerd. In 1528 liet zij de pretentie hooren ook de kleine steden te vertegenwoordigen en vooral na 1543, toen de kleine steden uit de Staten-vergadering wegbleven, kregen zij hiertoe meer schijn van recht. In de acte van procuratie voor de vertegenwoordiging der Staten bij den afstand van Karel V heetten de kleine steden uitdrukkelijk door de Ridderschap gerepresenteerd te zijn.
De "staat" van de steden werd in de 15de eeuw door de gezamenlijke steden van Holland, meer dan 30 in getal, gevormd. In de jaren na 1477 kwamen de zogenaamde grote steden - Dordrecht, Haarlem, Delft, Leiden, Amsterdam en Gouda - welke reeds tevoren veelal door de graaf afzonderlijk geraadpleegd waren en een bijzondere positie verworven hadden, sterk naar voren.
In bijna alle zaken, welke in de Staten-vergadering behandeld werden, buiten de bede-aangelegenheid, die ter competentie van de Ridderschap, grote en kleine steden bleef, traden de grote steden als de vertegenwoordiging van de steden op en het overwicht op de kleine steden, die ter vermijding van kosten de vergadering zelden bezochten, werd steeds groter.
In verloop der 16de eeuw werd haar invloed ook in zake de beden overwegend en kort na 1543, toen de kleine steden niet meer ter Staten-vergadering verschenen tengevolge van de weigering van Maria van Hongarije haar afgevaardigden mede te horen bij de onderhandelingen over de bede, vormden de grote steden alleen de stand der steden.
De landsadvocaat en de secretarie van de Staten
De eerste landsadvocaat is in 1480 door de Staten aangesteld. Het ambt is naar het model van de stedelijke pensionarisambten geschapen, zoals de titel "advocaat ende pensionaris", die in de eerste jaren naast andere titels als "advocaat van 't lant", "advocaat ende conservateur van des lants nyeuwe privilegie" voorkwam, aanwijst.
Het ambt kwam daarmede min of meer volgroeid tot stand, zodat in de werkzaamheden van de eerste landsadvocaat Barthout van Assendelft en de laatste vóór de opstand mr. Jacob van den Eynden in wezen weinig verschil bestaan heeft; alleen een gedeelte van de werkzaamheden werd in 1560 bij de uitbreiding van de werkzaamheden aan Arent Coebel als tweede advocaat, zij het dan, dat deze "geenen naam van advocaat en soude hebben", opgedragen, terwijl de procesvoering reeds vóór 1560 aan speciale advocaten en procureurs van de Staten was overgedragen.
Hoewel de landsadvocaat van de aanvang af tevens als secretaris van de Staten beschouwd moet worden, kan toch niet gezegd worden, dat met de instelling van het landsadvocaatsambt tegelijk een secretarie van de Staten tot stand gekomen is, indien althans aan dit begrip de voorstelling van een zetel in een vast gebouw, de werkzaamheid van een zeker personeel en het bestaan van een zeker stel registers verbonden wordt. Het bij voorkomende behoefte benodigde schrijfwerk werd lange tijd door klerken van het Hof van Holland, van stedelijke pensionarissen, van de ontvanger van de Staten of - wanneer de advocaat in het Zuiden was - van de Audientie verricht. Eerst in 1553 wordt van een vaste klerk gesproken, die in dienst van den landsadvocaat stond, terwijl in de rekeningen na 1560 van twee of drie beambten, die tegen bepaalde tarieven schrijfwerk verrichtten, melding gemaakt wordt.
Van een vaste zetel in het Staten-gebouw is vóór den opstand geen sprake geweest. De Staten hadden in het Predikheren-convent slechts de beschikking over een klein kamertje, verder over de zogenaamde "Heerenkamer", waar zij vergaderden en waar de rekeningen afgehoord werden; na de verbouwing van 1559 ook over een grotere kamer, waar de archieven bewaard en misschien vergaderingen gehouden werden. De omstandigheid, dat zowel bij de dood van Adriaan van der Goes (1560) als bij de gevangenneming van Jacob van den Eynden (1568) registers van de Staten in de woning van den landsadvocaat aangetroffen werden, maakt het waarschijnlijk, dat de secretarie-werkzaamheden ten huize van de landsadvocaat verricht werden.
Waarop echter de meeste nadruk moet vallen, ook van registers van resoluties, en andere akten, welke namens de Staten gehouden zijn, blijkt vóór 1545 niets. Barthout van Assendelft spreekt wel in zijn rekeningen herhaaldelijk over het "register van 's lants saken" door hem op de vergaderingen van de Staten meegevoerd, de erfgenamen van Frans Coebel en Albrecht van Loo getuigen in 1555 en 1560 evenzo van registers door hun voorzaten gehouden, maar welke de aard van deze registers geweest is, blijkt niet. Het feit, dat de registers van de eerste advocaat verloren waren, die van de beide andere advocaten in handen van de familieleden waren, wijst erop, dat - mogen registers van belangrijke acten door de eerste advocaten gehouden zijn - in elk geval deze registratie als particuliere zaak aan de landsadvocaat overgelaten is.
Zelfs de authentieke aantekeningen nopens de Staten-vergaderingen, welke van de hand van Aart van der Goes tot ons gekomen zijn, hebben waarschijnlijk een particulier karakter gedragen. De uiterlijke vorm der overgeleverde aantekeningen - slordig beschreven katernen, in één lias verenigd, - het feit, dat Van der Goes alleen de aantekeningen van de door hem persoonlijk bijgewoonde dagvaarten of gemaakte reizen opnam (voor de dagvaarten, welke hij niet bijwoonde, verwees hij naar de aantekeningen van de pensionaris van Dordrecht), wellicht ook de enigszins onbeholpen redactie van de aantekeningen leiden tot de conclusie, dat zijn aantekeningen evenals die van zijn voorgangers, van private aard zijn geweest en dat het alleen aan de omstandigheid, dat zijn zoon hem opvolgde en dat bij diens overlijden in 1560 andere opvattingen omtrent de eigendom van de registers heersten, te danken is geweest, dat zijn aantekeningen voor ons bewaard zijn gebleven.
Sinds de aanstelling van Adriaan van der Goes en vooral na 1555 is van de registratie van resoluties en andere akten werk gemaakt. In de commissie van 30 januari 1544 werd aan Van der Goes opgedragen"goet register (te houden) met insertie van den presente opinien ende conclusien in alle dachvaerden ende vergaderingen genomen" en Adriaan van der Goes heeft inderdaad officieel register van de resoluties voor de Staten gehouden; de uitvoeriger en zorgvoller redactie van de resoluties wijst hier o.a. op. Tijdelijk schijnt hierbij verslapping ingetreden te zijn; Het Hof van Holland en de Rekenkamer beklaagden zich tien jaren later bij de regering, dat de landsadvocaat het houden van het register "gecommitteert" had, en de Staten gelastten 26 april 1555, waarschijnlijk in verband met dit adres, "dat de landsadvocaat zijn eigen register pertinent van alles (zou) maken, sooverre 't selve als noch niet en is gedaen, ende daerbij voegen de praesenten ende in 't hooft stellen". Posten uit de rekeningen na 1555 wijzen erop, dat de registratie sindsdien geregeld is voortgezet.
Ook voor de aanleg van registers van andere akten begonnen de Staten tijdens Adriaan van der Goes zorg te betonen. Bij resolutie van 26 april 1555 werd de landsadvocaat gelast op alle Staten-vergaderingen rapport uit te brengen van de staat "van alle processen, die het landt van Hollandt hangende heeft ongedecideert", en tevens "pertinent register" te houden van alle processen. Uit de jaren 1559 of 1560 dateert waarschijnlijk nog de aanleg van een register van octrooien en andere akten, welke aan de Staten verleend of ten behoeve van haar opgemaakt waren.
Een register van privileges, tot aanleg waarvan bij resoluties van 6 augustus 1545, 14 november 1548 en 26 april 1555 besloten werd, doch waarmede niet meer dan een begin gemaakt schijnt te zijn, worde hier nog vermeld; dit werk, dat deels inventaris van de Statencharters, deels beschrijving van elders berustende handvesten en stukken zou zijn, welke voor de kennis van de gewestelijke rechten van belang waren, valt feitelijk buiten dit verband.
De tussen 1545 en 1560 begonnen registratie is in de jaren 1560-1572 voortgezet en uitgebreid. Jacob van den Eynden hield volgens zijn instructie zowel register van de resolutiën (waarbij hij tevens de appointementen op de ingediende rekesten op te nemen had) als van de processen. In zijn tijd is ook het register van octrooien voortgezet en zijn o.a. de hiervoren genoemde aantekeningen van Aart van der Goes in een register overgebracht.
Tegen 1560 mogen wij aldus met zeker recht van het bestaan van een secretarie van de Staten spreken. Te meer, daar de Staten aan de landsadvocaat verdere verplichtingen hadden opgedragen die uitbreiding van schrijfwerkzaamheden meebrachten. Reeds bij de instructie van 30 januari 1544 was de landsadvocaat verplicht "alle jaars vóór Kersmisse te leveren elks van den Staten, te weten d'eedelen ende de groote steden, een sommier extract tot 's lants costen van de conclusien in alle dachvaerden binnen denselven jare gehouden, mitsgaders verclaringen van den octroyen, previlegien ofte placcaten binnen denselven jare geaccordeert". Het is echter hoogst twijfelachtig, of dit besluit toen is nagekomen; bij de instructie van 26 april 1555 zijn de Staten op dit punt niet teruggekomen. Daarentegen blijkt het artikel van de instructie van 11 november 1560 waarbij "de advocaat gehouden (werd) tot kosten van het landt eenen yegelijck van de Staten te leveren copie onder zijn handt van alle de resoluties in de dachvaert genomen ende oock copie van alle de acten van consenten" in de praktijk te zijn nagekomen; niet alleen wordt in de resoluties en in de rekeningen van zodanige afschriften bij herhaling gesproken, maar ook in de stedelijke archieven, o.a. in Gouda, zijn afschriften van de resoluties aanwezig geweest.
Tenslotte wijzen wij op de gewoonte, die sedert het laatst der vijftiger jaren is opgekomen, van alle belangrijke stukken, welke bij de onderhandelingen te Brussel of elders gewisseld werden, zeven of acht afschriften te laten maken, welke voor de Edelen en de Steden dienden.
Waar het secretariewerk ten huize van den landsadvocaat verricht werd, is een scherpe scheiding tussen de secretarie en het ambtsarchief van de landsadvocaat zeker dikwijls uit het oog verloren. Wel blijken stukken, aan de Staten geadresseerd, door den landsadvocaat van de aan hem gerichte stukken onderscheiden te zijn en de eerste zelfs niet buiten machtiging van de Staten geopend te mogen worden, maar bij de berging der stukken is de scheiding niet meer in het oog gehouden. In de dossiers of liassen van de landsadvocaat uit de jaren 1560-1568 vinden wij stukken, aan de Staten gericht, tussen aan de landsadvocaat geadresseerde stukken opgenomen. Toch zal het onderscheid daarom niet geheel verwaarloosd zijn. De registers, die op bevel van de Staten aangelegd waren, moeten b.v. door de Staten en de landsadvocaat als van andere aard beschouwd zijn als de aantekeningen of dossiers, die deze ter verdediging van de rechten van de Staten aangelegd had. Terwijl de aanspraken van de Staten op deze aantekeningen en dossiers zeker zeer twijfelachtig waren, een scheiding van deze stukken en de particuliere papieren uiterst moeilijk viel en de overlevering der ambtsstukken na de dood of het aftreden van de landsadvocaat altijd in hoge mate van de medewerking der familieleden afhankelijk bleef, kon sinds 1545 over de eigendom van de Staten ten aanzien van de genoemde registers evenmin b.v. als ten aanzien van de charters, welke ten huize van de landsadvocaat bewaard waren, ernstige twijfel bestaan.
Het financieel beheer van de Staten
Zie voor dit onderwerp de uitgebreide behandeling van H. Terdenge, Zur Geschichte der holländischen Steuern im 15. und 16. Jahrhundert, in: Sozial- und Wirtschaftsgeschichte, XVIII. Band (1925), blz. 95-167.
A. De middelen
Het financieel beheer van de Staten heeft zich lange tijd tot enkele middelen, strekkende tot bestrijding van een weinig omvangrijke Statenhuishouding bepaald. De ordinaris bede was - het consent éénmaal gegeven en de zetting gedaan - wat heffing, besteding en afhoring aangaat, vrijwel geheel zaak van de grafelijkheid; alleen in de jaren 1560-1568 hebben de Staten in zoverre invloed op de heffing weten te krijgen, dat het de ontvanger van de Staten was, die de ordinaris bede voor de koning hief.
Ook de extra-ordinaris bede, die in bijzondere gevallen als bij de blijde inkomst en het huwelijk van de graaf of andere belangrijke gebeurtenissen in het leven van de graaf en verder vooral in tijden van oorlog gegeven werd, was lange tijd, wat heffing, besteding en afhoring betreft, zaak van de grafelijkheid. In de 15de eeuw zijn alleen de extra-ordinaris beden voor de rebellie in Vlaanderen (1485), voor de kroning van Maximiliaan en de bescherming ter zee (1486) en van het beleg van Sluis (1492) uit middelen, waarover de Staten beheer en beschikking hadden gekregen, geheven. Eerst na 1542 is de opbrengst der extra-ordinaris bede uit middelen, waarover de Staten het beheer hadden, meer gebruikelijk geworden.
1. Toeslagen en overschotten op de bede
De eerste middelen, waarover de Staten beschikking hebben gehad, waren de toeslagen en overschotten op de beden. Reeds bij de beden van 1452, 1462, 1468, 1472 en 1473 had de ontvanger van de grafelijkheid boven het eigenlijke geconsenteerde bedrag zekere toeslagen moeten heffen, die gedeeltelijk bestemd waren voor beloningen en vereringen aan grafelijke dienaren, gedeeltelijk "omme die te keeren in 's lants saicken" (1452), of "voir sekere costen gedaen bi den voors. ridderscap ende goede steden voir des lants saicken" (1468, 1473). De gelden werden aan de steden (in 1452 Delft, Amsterdam en Gouda, in 1462 tevens Leiden, daarna ook Haarlem) afgedragen of liever, zij werden aan deze steden gelaten door ze een deel van haar quoten in te laten houden. Gewoonlijk werd een "staet" van de te belonen dienaren opgemaakt, maar verder werden de steden volkomen vrij gelaten in haar beheer en behoefden zij hiervan geen rekenschap af te leggen.
Aan dit stelsel hebben de Staten in 1480 willen vasthouden, toen zij bij het consent voor een nieuwe tienjarige bede, ingaande in 1478, de uitkering van 1000 schilden aan de vijf Noordhollandse steden "voir die dagelicsche costen ende oncosten, die 'tgemeene lant te dragen heeft in diversche manieren" bedongen. Behalve dezen toeslag wisten zij bij deze bede tevens de afstand van het overschot van de bede, die bij de beraamde "settinge" van het overschot van de bede, die bij de beraamde "settinge" op 546 schilden 221/2 gr. berekend werd, ten behoeve van de steden te verwerven. In tegenstelling met de beden vóór 1477 werd de administratie van deze gelden echter niet door de steden zelf gevoerd, maar aan een ontvanger opgedragen, waartoe de grafelijke ontvanger Jan van Essche door de steden bij afzonderlijke commissie werd aangewezen. Van Essche was bovendien door de graaf belast met de uitkering van zekere gelden,
Buiten de genoemde 1.000 schilden en het overschot der bede had de ontvanger van de bede uit te keeren 2000 schilden "tot der vijf goede steden behoef van Noorthollant ... om bekeert te werdene in den oerbair ende saicken van den gemeenen lande ... hiernair volgendse, te weten voir die gelden, die de steden verleyt hebben ende noch meer verleggen moeten voir 't gemeen lant aen den capiteyn generael van der zee ende anders voir 't jaar LXXX". 2.000 schilden "voir die van Gorinchem ende den lande van Arcle (voor de schade geleden "bij den oorloge van den Gelderschen")"; 240.000 schilden "voir die toetreedinge van den scepen van oirloge ter zee voir "t voorn. jaar LXXX"; 288 schilden "voir die wedden van meester Barthout van Assendelft als advocaat ende conservateur van des lants nyeuwe privilegie" (vgl. 1e rekening van de 10-jarige bede).
onder gehoudenheid hiervan rekenschap af te leggen aan Ridderschap en Steden; in zijn rekening, in 1486 door Ridderschap en Steden afgehoord, heeft Van Essche zowel van de administratie van de aan de steden overgelaten gelden als de aan hem opgedragen uitkeringen rekenschap afgelegd.
Na 1480 is zoowel de toeslag op de bede als het overschot op de bede in onbruik gekomen; de toeslag is niet meer geheven, een overschot op de bede is slechts eens - in 1493 - aan de Staten opnieuw gegeven.
2. Omslagen op de mantalen
Als nieuwe bronnen van inkomsten zijn daarvoor in de eerste jaren de omslagen op de mantalen, de omslagen op de schildtalen en - ter tijdelijke voorziening - enige leningen, welke door het land ten name van de zes grote steden werden uitgegeven, in de plaats gekomen.
De omslag op de mantalen is van tijdelijke aard geweest en strekte in 1481/82 en 1488/91, ten tijde van de binnenlandse woelingen en de oorlogen met Utrecht, tot afkoop van de verplichting van de verschillende steden en dorpen tot het leveren van bepaalde aantallen manschappen; zij werd daarom vastgesteld in verhouding tot deze verplichting en wisselde bijna maandelijks naar gelang van de behoefte. Bij het nauwe verband, dat tussen de genoemde verplichtingen en de aanslag in de verponding bestaan heeft, is de omslag op de mantalen indirect niet veel anders dan een omslag op de schildtalen geweest. Na 1491 zijn deze omslagen in de statenhuishouding niet meer voorgekomen.
3. Omslagen op de schildtalen
Een grotere betekenis hebben de omslagen op de schildtalen van de verponding gehad. Zij zijn het eerst zelfstandig door de Staten geheven in 1484/1486, daarna in 1487/88 en vervolgens geregeld van 1492 af. De Staten bestreden hieruit in de eerste plaats hun gewone huishouding en wel (tot 1550) volgens een door de regering goed te keuren "staet"; verder nu en dan buitengewone uitgaven als extra-ordinaris beden in 1485, 1486, 1492, 1515 en meer geregeld die na 1552; soms ook de aflossing van uitgegeven renten. Na 1558 kwam de omslag echter plotseling in onbruik en werd ook de Statenhuishouding uit andere middelen bestreden; sindsdien is de omslag slechts éénmaal (1565) geheven.
4. Morgengelden en imposten
In de veertiger jaren waren intussen andere middelen opgekomen, zowel ter voorziening in de extra-ordinaris beden als ten behoeve van de grote leningen, die in 1543, 1549 en na 1552 bij herhaling aangegaan waren om in de ogenblikkelijke opbrengst van deze beden te kunnen voorzien. In het bijzonder met bestemming hieruit de renten van de leningen te betalen en deze af te lossen, verder om hieruit de beden en de kosten van de Statenhuishouding gedeeltelijk te bestrijden, waren in 1543 en later opnieuw in 1553 de imposten in de steden en de morgengelden op het platteland ingevoerd.
Het morgengeld werd geheven van het grondbezit, vóór 1552 alleen van de landen onder de schildtalen, na 1552 van alle landen in het gewest. In 1557 werd het morgengeld voor de landen onder de schildtalen voor de verschillende plaatsen in massa berekend en door een omslag op de schildtalen vervangen, opdat de dorpen de middelen, waaruit zij deze som wilden opbrengen (morgengeld, kapitale impost, enz.) zelf zouden kunnen bepalen. Voor de landen buiten de schildtalen en de landen in de stadsvrijheid, voorzover bij niet-poorters in gebruik, bleef het morgengeld bestaan.
Imposten werden aanvankelijk alleen van wijnen en bieren in de steden geheven, maar na 1560, toen de schuldenlast opnieuw verzwaard was, ook van de turf, die in Holland gedolven werd en vandaar uitgevoerd werd. Ten behoeve van de grote bede van 1569, strekkende tot afkoop van den 10den en 20sten penning, werden een groot aantal nieuwe imposten, zo op het gemaal, geslacht, lakens enz. ingevoerd.
5. Haardstedegelden
Als verdere middelen van inkomsten zijn het haardstedegeld en de tiende penning op de inkomsten uit vaste goederen, renten, enz. opgekomen. Het haardstedegeld - een belasting op de huizen van een bepaalde waarde - is slechts één keer en wel in 1552 geheven.
6. Tiende penning